【裁判字號】    88,訴,1885
【裁判日期】    890225
【裁判案由】    確認買賣關係不存在
【裁判全文】
臺灣桃園地方法院民事判決  八十八年度訴字第一八八五號
    原      告  行政院國軍退除役官兵輔導委員會桃園縣榮民服務處
    法定代理人  甲○○
    訴訟代理人  丙○○律師
    被      告  乙○○
右當事人間確認買賣關係不存在事件，本院判決如左：
    主    文
原告之訴駁回。
訴訟費用由原告負擔。
    事    實
甲、原告方面：
  一、聲明：確認故榮民吳亞文與被告乙○○於民國八十八年九月十日就吳亞文所有
      坐落八德市○○段六七—一八０地號，面積六十七平方公尺土地及地上建物門
      牌號碼：桃園縣八德市○○街一０七巷十二弄十六號平房（下稱系爭不動產）
      之買賣關係不存在。
  二、陳述：故榮民吳亞文與乙○○間於八十八年九月十日就系爭不動產訂立買賣契
      約，總價款新台幣（下同）二百一十萬元，被告已交付一百零二萬元，尚有尾
      款一百零八萬元，吳亞文已於八十八年十月七日辦妥所有權移轉登記與乙○○
      ，依該契約第五條第二款規定：「餘款壹佰零捌萬元雙方議定於本件產權移轉
      登記完成後參日內一次全部付清。」被告遂於八十八年十一月二十日願交付尾
      款一百零八萬元。惟查吳亞文與乙○○締約日係八十八年九月十日，吳亞文亡
      故之時間則為同年月二十九日，與訂約之時間僅差十九日，其訂約時是否精神
      正常，其生前尚有六十餘萬元之存款，並不急需用錢，且係爭房地為其棲身之
      所，顯無急需出售房屋之必要，又該契約第五條第一款記載：「本契約成立日
      甲方交付乙方新台幣壹佰零貳萬元正作為定頭金乙方親收足訖（不另立收據）
      。」但清查吳亞文之遺產中，並無該筆款項之記載，其一百零二萬元下落不明
      等情均因吳亞文已死無對證，惟該契約賣方吳亞文之簽名筆跡與書寫契約似屬
      同一人所為，並非吳亞文親筆所簽，因而該契約之簽立是否出自其真意﹖自有
      查明之必要，故榮民吳亞文既於八十八年九月二十九日死亡，而訟爭房地現由
      原告任其遺產管理人，為維護其繼承人之權益，認有即受確認判決之法律上利
      益。
  三、證據：提出契約書影本乙份、戶籍謄本正本乙份、吳亞文致其侄親筆信封二封
      。
乙、被告方面：
  一、聲明：原告之訴駁回。
  二、陳述：
    （一）本人於八十八年八月十日下午七時在吳亞文住處洽談系爭不動產買賣事宜
          ，商談至下午八時三十分，以二百一十萬元成交，言明本人支付上述款項
          後，賣主吳亞文即交付房屋，並負擔一切稅捐及買賣費用，吳君同意此協
          議後，要求本人先付定金，本人隨即於當日下午八時四十四分在八德市農
          會提款機提領二萬元交付，並當場取得定金收據乙紙，因吳君不知如何書
          寫收據，係由本人代寫，由吳君親自簽名。因八十八年八月十日是農曆六
          月二十九日，翌日七月初一即為俗稱之「鬼月」，為避免沖犯禁忌，議價
          商談時，說明先付定金以示誠意，簽訂合約日期則延至農曆八月初一，即
          八十八年九月十日，吳君因需辦理退輔會方面之手續及至桃園榮總醫院看
          病拿藥，亦應允同意，故簽約日才延至八十八年九月十日。
    （二）八十八年九月十日早上七時，吳君至寒舍告知於該日下午辦理簽約手續，
          請本人先付簽約金一百萬元，並交付其身分證請本人將簽約金代為兌換成
          美金，方便其帶回大陸。於該日下午七時左右，吳君與本人至土地代書張
          進義先生住處辦理簽約手續，吳君交付土地權狀等辦理手續之資料，本人
          則交付美金現金三萬一千二百元（當日匯率為一比三十一點九九），因有
          匯差關係，另交付新台幣一千九百一十二元，總計合新台幣一百萬元整，
          由代書張進義先生親手清點，吳君當場監點無誤後，在契約書上親自簽名
          完成簽約手續，並親自以一塊大方巾將錢包裹後帶回住處。
    （三）原告聲稱：「吳君並不急需錢用，本房產為其棲身之所。」，實則吳君曾
          多次表示身體多病，在家鄉有晚輩為其照顧及善後，希望終老能落葉歸根
          ，故欲將在台房產變賣後攜款返鄉，此為其左鄰右舍皆知曉之事，吳君欲
          變賣其房產，本人亦是經其對面鄰居黃太太告知，始與其商談。又原告稱
          ：「清查吳君遺產中，並無該筆款項之記載，其一百零二萬元下落不明。
          」，本人已交付款項與賣主，並經賣主在契約書上親自簽名，本人並無須
          對該款項之下落負任何責任與義務，吳君如何處理其財物與本人無任何關
          係，本人亦無任何權利干涉。
    （四）原告另質疑吳君訂約與死亡時僅相差十九日，其訂約時精神是否正常？吳
          君之死亡原因，鈞院可向警政機關調查其死因及事實，且本人於吳君死亡
          前二日（即九月二十七日）傍晚約六時許，還在其家巷口見其散步歸來，
          當時吳君還向本人寒暄後才返回住所，並無任何異狀，吳君在九月二十九
          日死亡前生活行蹤、精神狀態可由其左鄰右舍查訪得知，不容誣造與置疑
          。
    （五）原告亦質疑：「契約賣方吳亞文之簽名筆跡與書寫契約似屬同一人所為，
          並非吳亞文親筆所簽，該契約之簽立是否出自其真意﹖」本契約簽訂時，
          買賣雙方確係親自到場在代書住處簽訂，依一般習慣，契約係由代書代筆
          ，本契約書之內容大部分為制式，內容有增刪部分，代書亦有當場說明，
          而且在簽名處，確係雙方在自由意識下親自簽名的，不知原告以何判別吳
          君之簽名非其所簽，實則核對吳君留在代書處之簽名式樣及本人所有之定
          金收據單上吳君之簽名與契約書之簽名是否相符，便可得知。
  三、證據：提出臺灣銀行水單、外匯收支或交易申報書、桃園縣八德市農會自動櫃
      員機交易明細表及定金收據各一份（以上均為影本），並聲請傳喚證人張進義
      。
    理    由
一、原告起訴主張故榮民吳亞文與乙○○間於八十八年九月十日就系爭不動產訂立買
    賣契約，惟締約日與吳亞文亡故之時間僅差十九日，吳亞文訂約時是否精神正常
    容有疑問，而吳亞文生前尚有六十餘萬元存款，並不急需用錢，係爭房地為其棲
    身之所，顯無急需出售房屋之必要，且該契約第五條第一款記載契約成立日被告
    應交付一百零二萬元作為定金，但清查吳亞文之遺產中，並無該筆款項之記載，
    又該契約賣方吳亞文之簽名筆跡與書寫契約似屬同一人所為，並非吳亞文親筆所
    簽，是本契約之簽訂並非出於吳亞文之真意，買賣契約有無效之原因，請求確認
    故榮民吳亞文與被告乙○○於民國八十八年九月十日就吳亞文坐落八德市○○段
    六七—一八０地號，面積六十七平方公尺土地及地上建物門牌號碼：桃園縣八德
    市○○街一０七巷十二弄十六號平房之買賣關係不存在等語。被告則以吳亞文係
    在精神狀況正常下與其簽約，其已交付款項與吳亞文親收，並經吳亞文在契約書
    上親自簽名，吳君如何處理其財物與其無任何關係等語置辯。
二、本件原告主張故榮民吳亞文與被告間曾簽訂系爭不動產買賣契約之事實，提出買
    賣契約書影本一份為證，被告對此亦不爭執，自堪信為真實。是以本件所應審酌
    者乃在於該買賣契約是否有無效之原因。
三、查原告主張買賣契約有無效原因之事實，為被告所否認，原告就此有利於己之事
    實，依法應負舉證之責任。原告就吳亞文簽約當時精神狀況不健全乙節，未能舉
    證以實其說。至原告提出吳亞文致其侄親筆信封二封，主張其上之簽名與買賣契
    約書上簽名不同云云，經核信函內之簽名「吳亞文」及「吳文見」之「吳」與「
    文」，與買賣契約書內之「吳亞文」簽名字跡，經本院肉眼觀察結果，其運筆氣
    勢，用筆力道，均無不符，不能證明系爭買賣契約書係出於偽造；而就被告所辯
    吳亞文係在精神狀況正常下與其簽約，其已交付部分款項與吳亞文親收，並經吳
    亞文在契約書上親自簽名等情，有被告提出臺灣銀行水單、外匯收支或交易申報
    書、桃園縣八德市農會自動櫃員機交易明細表及定金收據影本各一份，足認被告
    確實有於所述時間為提領現款、兌換美金及交付定金等行為，證人即辦理故榮民
    吳亞文與被告間買賣契約之代書張進義到庭證稱：乙○○與吳亞文於八十八年九
    月十日有簽訂買賣契約書，當天晚上約七、八點鐘，兩人到我事務所，吳亞文當
    時頭腦清醒，簽約前曾問我稅務問題。簽約當天乙○○帶美金來，是一百萬元兌
    換成美金，差額部分以新台幣來補，房價共二百一十萬元，二萬元是簽約前付的
    ，簽約時乙○○拿美金，我幫他清點，因為吳亞文要回大陸，所以要帶美金等語
    ，核與被告所辯相符，被告之抗辯應屬可採。從而，原告請求確認系爭不動產買
    賣關係不存在，為無理由，應予駁回。
四、本件判決之基礎已臻明確，兩造其餘攻擊防禦方法及其他援用之證據，經本院審
    酌後，核予判決無影響，爰不一一論述，附此敘明。
五、據上論斷：本件原告之訴為無理由，依民事訴訟法第七十八條判決如主文。
中      華      民      國    八十九    年      二      月    二十五    日
                                        臺灣桃園地方法院民事第一庭
~B法      官  陳世宗
右為正本係照原本作成
如對本判決上訴須於判決送達後廿日內向本院提出上訴狀
中      華      民      國    八十九    年      二      月    二十五    日
~B書  記  官  陳玉芬


司法院資訊處製作；財團法人民間司法改革基金會備份。
